【裁判字號】    99,小抗,3
【裁判日期】    990505
【裁判案由】    扣抵押金
【裁判全文】
臺灣臺中地方法院民事裁定               99年度小抗字第3號
抗  告  人  甲○○
相  對  人  乙○○
上列當事人間請求返還扣抵押金事件，抗告人對於民國99年4月2
日本院臺中簡易庭99年度中小字第680號裁定提起抗告，本院裁
定如下：
    主    文
抗告駁回。
抗告程序費用新臺幣壹仟元由抗告人負擔。
    理    由
一、抗告意旨略以：(一)根據民事訴訟第12條規定，因契約涉訟者
    ，有債務履行地，得由該履行地之法院管轄。本案件之原由
    是因租屋押金糾紛而起，租屋地點為台中市○○街90巷4號5
    樓;且債務之明細已在起訴狀中提及。既然兩造雙方之債務
    糾紛為契約之關係。故無論主觀或客觀債務履行地皆為台中
    市，因此本案件本就應由台灣台中地方法院進行審判。(二)另
    最高法院97年度臺抗字第1l8號裁判意旨，認為戶籍地並非
    認定住所之唯一依據，應是源於臺灣高等法院96年度抗字
    1254號裁判中認定「抗告人公司實未收受系爭本票」而來。
    然在本案中，相對人雖無實際居住在其戶籍地，但在台灣台
    中地方法院多次傳送之文件，相對人皆有在台灣台中地方法
    院所限定之期限內提出異議狀、答辯書等諸多文件，並送達
    至台灣台中地方法院。故相對人縱使居住於台南，但並非對
    於本案不知情或對本案無法行使相對人之權利。故最高法院
    之裁判本意與本案之情形並不符合，因此，台灣台中地方法
    院有義務對本案進行審判。(三)雖然民事訴訟法第1條第1項中
    段（抗告狀誤載為第1條前段）規定，被告住所地之法院不
    能行使職權者，由其居所地之法院管轄。然抗告人雖知道相
    對人目前無居住在台中市○○街90巷4號4樓，且在台南市有
    居所地之事實，但抗告人從無法證明相對人絕對無居住在台
    中市之情形。另外，相對人之答辯書中第12點聲稱是因工作
    之故而不願出庭，並清楚聲明願配合台灣台中地方法院之偵
    查。因此可證明相對人充分認同由相對人之戶籍地以及債務
    履行地之台灣台中地方法院行使判決之職權。(四)綜上，原裁
    定認台灣台中地方法院對於本案並無管轄權，尚有違誤，為
    此提起抗告，請求廢棄原裁定，更為合法之裁定等語。
二、按因契約涉訟者，如經當事人定有債務履行地，得由該履行
    地之法院管轄，此乃民事訴訟法第12條就特別審判籍所設之
    規定，是項約定，無論以文書或言詞，抑以明示或默示為之
    ，是否與債權契約同時訂定，固均無不可，即其履行地定有
    數處或雙務契約當事人所負擔之債務雙方定有互異之債務履
    行地者，各該履行地之法院亦皆有管轄權，惟必以當事人間
    有約定債務履行地之意思表示合致，始有該條規定之適用（
    最高法院98年度台抗字第468號裁判意旨參照）。而管轄權
    之有無，雖為受訴法院應職權調查之事項，惟當事人對此訴
    訟成立要件之舉證責任仍不因而免除。經查，本件抗告人請
    求相對人返還扣抵之押金，然依抗告人於原審所提出之房屋
    租賃契約書，僅於第4條約定「乙方（即抗告人）應於訂約
    時，交於甲方（即相對人）新台幣9,000元作為押租保證金
    ，乙方如不繼續承租，甲方應於乙方遷空、交還房屋後無息
    退還押租保證金」，並未訂有退還押金之履行地，而抗告人
    就兩造對於押金之返還約定以台中為債務履行地此一有利於
    己之事實，復始終未能舉證以實其說，其主張本院依民事訴
    訟第12條之規定應有管轄權云云，即非可採。
三、再依民法第20條第1項之規定，依一定事實足認以久住之意
    思，住於一定之地域者，即為設定其住所於該地。顯見我國
    民法關於住所之設定，兼採主觀主義及客觀主義之精神，必
    須主觀上有久住一定地域之意思，客觀上有住於一定地域之
    事實，該一定之地域始為住所，故住所並不以登記為要件，
    住所之廢止亦同。戶籍法為戶籍登記之行政管理規定，戶籍
    地址乃係依戶籍法所為之登記事項，戶籍法第23條、第24條
    固規定：戶籍登記事項有變更時，應為變更之登記，戶籍登
    記事項有錯誤或脫漏時，應為更正之登記，但此僅係戶政管
    理之行政規定。以故，戶籍登記之處所固得資為推定住所之
    依據，惟倘有客觀之事證，足認當事人已久無居住該原登記
    戶籍之地域，並已變更意思以其他地域為住所者，即不得僅
    憑原戶籍登記之資料，一律解為其住所（最高法院97年度台
    抗字第118號裁判意旨參照）。查本件相對人之戶籍登記住
    所固在台中市，然其已一再表明現住台南市，並未居住戶籍
    地，而相對人對於此節亦不爭執，則依民事訴訟法第1條第1
    項前段之以原就被原則，本件即難認本院有管轄權。又管轄
    權之有無與訴訟文書之收受、遞交乃係二事，不能混為一談
    ，抗告人以其遞交至本院之訴訟文件，相對人皆能在本院所
    限定之期限內提出異議狀、答辯書等諸多文件，並送達至本
    院，即認為本院有管轄權，顯係誤解前開以原就被之原則，
    實無足採。
四、又被告不抗辯法院無管轄權，而為本案之言詞辯論者，以其
    法院為有管轄權之法院。民事訴訟法第25條固有明文。然所
    謂本案之言詞辯論，指被告於言詞辯論期日或準備程式期日
    ，就為訴訟標的之法律關係為實體上之陳述而言。倘被告僅
    於書狀就為訴訟標的之法律關係為實體上陳述內容之記載，
    未於言詞辯論期日或準備程式期日以言詞加以引用，自難謂
    被告已為本案之言詞辯論（最高法院93年度台抗字第539號
    裁判意旨參照）。查本件相對人雖提出答辯狀就為訴訟標的
    之法律關係為實體上陳述內容之記載，然並未於言詞辯論期
    日或準備程式期日以言詞加以引用，自無上開應訴管轄之適
    用。抗告人以相對人所提出之答辯狀內容，認為本院有管轄
    權，亦有誤會。
五、綜上所述，原審以本院無管轄權為由，移送於有管轄權之臺
    灣臺南地方法院，核與民事訴訟法第1條第1項前段之規定相
    符。從而，抗告意旨指摘原裁定不當，求予廢棄，為無理由
    ，應予駁回。
六、據上論結，本件抗告為無理由，依民事訴訟法第436條之32
    第3項、第495條之1第1項、第449條第1項、第95條、第78條
    、第436條之19，裁定如主文。
中    華    民    國    99    年    5     月    5     日
                  民事第二庭    審判長法  官  王  銘
                                      法  官  涂秀玲
                                      法  官  黃炫中
上正本係照原本作成。
本裁定不得再抗告。
中    華    民    國    99    年    5     月    5     日
                                      書記官

司法院資訊處製作；財團法人民間司法改革基金會備份。
